ACORDAO-COMPLETO-2574839

ACÓRDÃO 722/2023 ATA 2/2023 - PRIMEIRA CÂMARA

VISTOS, relatados e discutidos estes autos de representação formulada contra possíveis irregularidades ocorridas no Pregão Eletrônico (PE) 62/2022, conduzido pela Secretaria Especial de Administração da Presidência da República, cujo objeto é a contratação de empresa especializada para prestação de serviço de configuração, integração e suporte técnico avançado de rede de centrais telefônicas híbridas IP/TDM.
ACORDAM os Ministros do Tribunal de Contas da União, reunidos em sessão da Primeira Câmara, ante as razões expostas pelo Relator, em:
9.1. conhecer da representação, com fundamento no artigo 113, § 1º, da Lei 8.666/1993, c/c os artigos 235 e 237, VII, do Regimento Interno deste Tribunal, e no artigo 103, § 1º, da Resolução - TCU 259/2014;
9.2. dar ciência desta deliberação, bem como do relatório e voto que a fundamentam, à Secretaria Especial de Administração da Presidência da República para adoção das providências de sua alçada e armazenamento em base de dados acessível ao Tribunal, com cópia para a Controladoria-Geral da União, arquivando-se os autos e dando-se ciência à representante, nos termos dos artigos 106, § 2º, inciso I, § 3º e § 4º, inciso II, da Resolução - TCU 259/2014.

Representação sobre supostas irregularidades em licitação, na modalidade pregão, que teve por objeto a contratação de empresa especializada para prestação de Serviço de Configuração, Integração e Suporte Técnico Avançado de Rede de Centrais Telefônicas Híbridas IP/TDM.

Primeira Câmara

Secretaria Especial de Administração da Presidência da República (SA/SG).

3. Interessados/Responsáveis: não há.

13.1. Ministros presentes: Benjamin Zymler (na Presidência) e Walton Alencar Rodrigues (Relator).
13.2. Ministros-Substitutos convocados: Augusto Sherman Cavalcanti e Weder de Oliveira.

WALTON ALENCAR RODRIGUES

Adoto, como relatório e com ajustes de forma, instrução cuja proposta foi acolhida pelo escalão dirigente da Unidade de Auditoria Especializada em Contratações (AudContratações) :
INTRODUÇÃO
	Trata-se de representação a respeito de possíveis irregularidades ocorridas no Pregão Eletrônico (PE) 62/2022 sob a responsabilidade de Secretaria Especial de Administração da Presidência da República (SA/SG) , com valor estimado de R$ 2.188.142,40, cujo objeto é: Contratação de empresa especializada para prestação de Serviço de Configuração, Integração e Suporte Técnico Avançado de Rede de Centrais Telefônicas Híbridas IP/TDM (informação extraída do sistema Comprasnet) .
Seguem abaixo informações adicionais sobre o certame:
Situação: fechado.
Valor homologado: R$ 1.687.200,00, para a empresa 3Corp Technology Infraestrutura de Telecom Ltda. (peça 32) 
A licitação em tela não envolve registro de preço.
Não há informações nos autos se houve assinatura do contrato decorrente da licitação.
Houve pedido de impugnação do edital conforme peça 4. 
O representante alega, em suma, a ocorrência das seguintes irregularidades (peça 1) :
o edital exigiu que as licitantes detivessem, em seus atestados, experiência pontual em um único tipo de aparelho e marca, ou seja, experiência em atuação idêntica ao objeto licitado;
a instalação e a manutenção de aparelhos de ramais e de comunicação envolvem gênero de marcas com tecnologia similar;
a Basitel já prestou serviços de suporte, assistência técnica, manutenção, instalação de centrais telefônicas de diversas marcas e modelos, inclusive Alcatel, desde o modelo "Alcatel 4100", passando pelo 4200, 4400, chegando à linha atual, Omini PCX e suas variantes OXO, Office e Enterprise;
promoveu impugnação ao edital expondo que não se pode exigir expertise idêntica a uma única marca/fabricante de produto inserto no edital, eis que, conforme vastas decisões do TCU, os atestados devem comprovar serviços em face de produtos de tecnologia similar ao proposto no objeto;
em resposta à impugnação, o órgão informou que a descrição de marca e modelo do edital tinha somente a intenção de orientar os licitantes na elaboração das propostas;
promovido o pregão, o representante sagrou-se vencedor, com preço final de R$ 876.000,00, enquanto a segunda colocada ofertou preço de R$ 1.687.200,00;
o pregoeiro, indo de encontro à resposta à impugnação, considerou que os atestados apresentados pela Basitel seriam insuficientes, pois não teriam comprovado atuação em serviço sobre objeto idêntico ao licitado;
após o recurso do representante quanto à sua desclassificação, o pregoeiro, novamente sem adentrar na qualidade declaratória dos atestados, limitou-se a afirmar "por alto" e "genericamente" que "houve descumprimento do Edital", desconsiderando aspectos materiais e documentais incontroversos que atestam a expertise da Basitel;
o parecer técnico apresentou falha indicativa, pois julgou o documento apenas conforme o item 20.4.1 do Termo de Referência, não se atentando ao item 9.11 do edital, que busca fixar o modo de atendimento da qualificação técnica, já que assegura o direito às empresas de comprovarem aptidão "assemelhada à da execução futura do contrato, por equipamentos com tecnologia similar ou superior";
a decisão técnica não considerou larga documentação do representante, que atesta experiência suficiente e pertinente com as características do que fora licitado;
a decisão do pregoeiro foi de que a empresa "não poderia atuar na instalação, manutenção e mantença de ramais telefônicos e de comunicação da licitação, porque inexistiria prova de serviço sobre objeto idêntico ao descrito, sendo que não houve qualquer espécie de justificativa, por especialista, que explicasse como os atestados da denunciante, que envolvem serviços sobre todos os produtos de marcas e fabricantes diversos (inclusive Alcatel) fossem julgados como insuficientes";
o edital busca empresa que promova instalação certa de uma central, sendo que, conforme o descritivo, poder-se-ia falar na instalação e manutenção de aproximadamente dezesseis a dezoito ramais, sendo a experiência da Basitel em centrais e ramais de características semelhantes e, em face de produtos da Alcatel, também idênticos aos licitados, alcançando número muito superior a 100% do que foi licitado;
no atestado de capacidade técnica do Banco do Brasil/SP, verificou-se ótima atuação da empresa em 1.576 unidades de centrais telefônicas de várias marcas, abrangendo Alcatel-Lucent, sendo que se verifica a linha 112, que se refere justamente a Centrais Telefônicas Alcatel OminPcx Enterprise [a empresa menciona ainda outros atestados apresentados na licitação e que comprovariam qualitativamente e quantitativamente as exigências de qualificação]; e
semelhante dúvida sobre a qualidade dos atestados da empresa já foi apresentada no PE 28/2022 do Senado Federal e, após debate técnico, o órgão elaborou parecer final com resultado positivo sobre a documentação da empresa, sendo que o certame envolveu a execução de serviços semelhantes aos do pregão ora questionado.
O representante trouxe como evidências para as irregularidades apontadas acima os documentos constantes nas peças	 1, 4 e 5.
Afirma ainda que existe dano irreversível para a administração pública caso o TCU não suspenda imediatamente o objeto, com a seguinte justificativa:
Foi declarada vencedora empresa com valor ofertado manifestamente superior ao da empresa representante, caracterizando sobrepreço.		
Solicita, no mérito, que seja declarada equivocada a decisão do pregoeiro e determinada a imediata habilitação da Basitel, com sua reclassificação como vencedora do certame, para fins de imediata assinatura do contrato, no melhor preço.
EXAME DE ADMISSIBILIDADE
Inicialmente, deve-se registrar que a representação preenche os requisitos de admissibilidade constantes no art. 235 do Regimento Interno do TCU, haja vista a matéria ser de competência do Tribunal, referir-se a responsável sujeito a sua jurisdição, estar redigida em linguagem clara e objetiva, conter nome legível, qualificação e endereço do representante, bem como encontrar-se acompanhada de suficientes indícios concernentes à irregularidade ou ilegalidade.
Destaca-se que os recursos empregados na licitação são de origem federal, oriundos de dotação orçamentária própria do órgão, prevista no orçamento da União.
Além disso, Basitel Telecomunicacoes Ltda., cuja qualificação é licitante (lei de licitações) , tendo como procuradora Kelly Carioca Tondinelli, possui legitimidade para representar ao Tribunal, consoante disposto no art. 113, § 1º, da Lei 8.666/1993, c/c o art. 237 do Regimento Interno/TCU.
Ainda, conforme dispõe o art. 103, § 1º, in fine, da Resolução - TCU 259/2014, verifica-se a existência do interesse público no trato das supostas irregularidades, tendo em vista que, caso confirmadas, há potencial risco de dano ao erário, em razão da possibilidade de não ser selecionada a proposta mais vantajosa obtida no certame.
Dessa forma, a representação poderá ser conhecida, por estarem presentes todos os requisitos de admissibilidade constantes no art. 113, § 1º, da Lei 8.666/1993, c/c os arts. 235 e 237, VII, do Regimento Interno/TCU, e no art. 103, § 1º, da Resolução - TCU 259/2014.
EXAME SUMÁRIO 
Na oportunidade, deixa-se de proceder ao exame sumário previsto no caput do art. 106 da Resolução - TCU 259/2014, dando-se prosseguimento ao processo, consoante permissivo constante do §5º do aludido artigo, visto que relevante e necessária a atuação direta deste Tribunal no caso concreto, uma vez que, a teor do que prescreve o art. 106, §7º, I, da precitada resolução, a matéria de fundo tratada nos presentes autos tende a agregar valor à construção de jurisprudência sobre a tese discutida e/ou os fatos trazidos são considerados de alto risco, relevância ou materialidade.
EXAME TÉCNICO 
Análise dos pressupostos para adoção de medida cautelar
Consoante o art. 276 do Regimento Interno/TCU, o Relator poderá, em caso de urgência, de fundado receio de grave lesão ao Erário, ao interesse público, ou de risco de ineficácia da decisão de mérito, de ofício ou mediante provocação, adotar medida cautelar, determinando a suspensão do procedimento impugnado, até que o Tribunal julgue o mérito da questão. Tal providência deverá ser adotada quando presentes os pressupostos da plausibilidade jurídica e do perigo da demora.
I.1.  Perigo da demora
Não há como concluir acerca do pressuposto do perigo da demora, uma vez que, apesar de o certame já se encontrar homologado (peça 32) , não há informações acerca de eventual assinatura do contrato dele decorrente.
I.2.  Perigo da demora reverso
Não há como concluir acerca da presença do pressuposto, uma vez que, apesar da essencialidade dos serviços, não há informações acerca de contrato atualmente vigente para o mesmo objeto.
I.3.  Plausibilidade jurídica
A partir das alegações do representante foi identificada a seguinte irregularidade:
I.3.1.  Desclassificação ou inabilitação de licitante sob o argumento genérico de não atendimento ao edital
Fundamento legal ou jurisprudencial: art. 3º da Lei 8.666/1993 e princípio da motivação dos atos administrativos	
Análise:
A desclassificação ou inabilitação de licitante sob o argumento genérico de que teria deixado de atender na íntegra o edital, sem a apresentação dos pressupostos que fundamentaram a decisão, viola ao princípio da motivação dos atos administrativos e a jurisprudência do TCU, segundo a qual é necessária a motivação das decisões que desclassifiquem propostas em licitações, inabilitem licitantes ou julguem recursos, com nível de detalhamento suficiente para a plena compreensão pelos interessados, em observância ao princípio da motivação (Acórdão 1188/2011-TCU-Plenário, Relator Ministro Augusto Sherman) .
O representante alega, em suma, que teria sido inabilitado indevidamente, já que os atestados de capacidade técnica por ele apresentados teriam o condão de comprovar a qualificação técnica exigida no item 9.11.1 do Edital (peça 29, p. 15-16, grifos ao original) :
9.11 Qualificação Técnica: 
9.11.1 Atestado (s) ou Declaração (ões) de Capacidade Técnica, em nome da licitante, fornecido (s) por pessoa jurídica de direito público ou privado, que comprove que a licitante prestou, a contento e de forma satisfatória, serviços de Manutenção ou Suporte Técnico em Centrais Telefônicas Alcatel OmniPcx Enterprise, que comprove (m) aptidão para desempenho de atividade pertinente e compatível em características, quantidades e prazos com o objeto desta licitação, e que faça (m) referência, pelo menos, a (s) parcela (s) de maior relevância técnica e valor significativo, com a seguinte característica: 
9.11.1.1Serviços técnicos de suporte e manutenção, reposição de peças do sistema de telefonia IP com atualização de software, em Centrais Telefônicas Alcatel OmniPcx Enterprise em período não inferior a 01 (um) ano de execução.
9.11.1.1.1 Os atestados deverão referir-se a serviços prestados no âmbito de sua atividade econômica principal ou secundária especificadas no contrato social vigente; 
9.11.1.1.2 Somente serão aceitos atestados expedidos após a conclusão do contrato ou se decorrido, pelo menos, um ano do início de sua execução, exceto se firmado para ser executado em prazo inferior, conforme item 10.8 do Anexo VII-A da IN SEGES/MP n. 05/2017. 
9.11.1.1.3 Poderá ser admitida, para fins de comprovação de quantitativo mínimo do serviço, a apresentação de diferentes atestados de serviços executados de forma concomitante, pois essa situação equivale, para fins de comprovação de capacidade técnico-operacional, a uma única contratação, nos termos do item 10.9 do Anexo VII-A da IN SEGES/MP n. 05/2017. 
9.11.1.1.4 O licitante disponibilizará todas as informações necessárias à comprovação da legitimidade dos atestados apresentados, apresentando, dentre outros documentos, cópia do contrato que deu suporte à contratação, endereço atual da contratante e local em que foram prestados os serviços, consoante o disposto no item 10.10 do Anexo VII-A da IN SEGES/MP n. 05/2017.
Argumenta ainda que a motivação para a sua inabilitação teria sido "genérica", sem se adentrar na análise dos serviços efetivamente constantes dos atestados, e que o parecer técnico que embasou sua inabilitação teria desconsiderado a experiência comprovada da empresa no objeto licitado.
Em impugnação ao edital (peça 5) , a Basitel alegou irregularidade na regra de habilitação, que limitaria o certame apenas à participação de empresas que detivessem histórico anterior vinculado a determinada marca/fabricante, impedindo a comprovação de execução de serviços similares, de complexidade tecnológica e operacional equivalente ou superior. Em análise à impugnação, o pregoeiro assim se pronunciou (peça 5, p. 3) :
Ao realizar a análise das observações apontadas, reiteramos que o objeto do certame, bem como todos os artefatos que compõem o processo, tem o escopo de garantir a todos os licitantes igualdade de condições na participação da escolha do fornecedor com capacidade técnica especializada para prestação de Serviço de Configuração, Integração e Suporte Técnico Avançado de Rede de Centrais Telefônicas Híbridas IP/TDM da Presidência da República.
O Edital, em seus apêndices "A" ao "H" do Anexo I, apresenta toda a descrição técnica, bem como os equipamentos. Nesse sentido torna-se imprescindível que os licitantes tomem conhecimento do modelo, marca e demais especificações técnicas, para o correto dimensionamento e elaboração de sua proposta. Dessa forma, os fornecedores devem apresentar sua capacidade técnica operacional, por meio da comprovação de experiências anteriores. É através dessa comprovação que se verificam as condições dos licitantes para executarem as atividades pertinentes ao futuro contrato. Portanto, na fase de habilitação o (s) Atestado (s) ou Declaração (ões) de Capacidade Técnica, incluídas as propostas, são apresentadas e relevantes para o resultado final da disputa.
O parecer, que considerou improcedente a impugnação, ainda apontou o seguinte, conforme informado pelo pregoeiro (peça 5, p. 3, grifos ao original) :
Ainda sobre o tema, a área técnica demandante registra, verbis:
1. A rede de centrais PABX é composta de uma única marca/fabricante com modelos e versões que se diferem. Nesse sentido é importante ressaltar que os pretensos licitantes deverão ter capacidade técnica específica para atuar na manutenção do parque de Centrais Telefônicas Alcatel OmniPcx Enterprise. Dessa forma, não estamos restringindo a competitividade, mas sim a comprovação de que os licitantes, tenham capacidade técnica-profissional, específica nos modelos de nossas centrais telefônicas, de forma a manter a continuidade dos serviços de telefonia.
2. Outro ponto técnico é a respeito do Sistema Operacional, pois é específico/exclusivo da fabricante.
3. Um outro aspecto técnico é que as peças de reposição, insumos, software, licenças e demais equipamentos somente são fornecidas pela fabricante e parceiras credenciadas.
Em continuidade ao relato abaixo, informo que:
4. A experiência e/ou conhecimento técnico de outras marcas de centrais telefônicas (PABX) não comprova e não capacita a manutenção e suporte em centrais telefônicas Alcatel OmniPcx Enterprise, equipamentos que compõem a rede de voz da Presidência da República. Cada fabricante possui sistemas distintos e próprios, hardwares e softwares proprietários.
Portanto, ao contrário do que alega o representante, a resposta à impugnação ao edital deixou clara a necessidade de que a comprovação dos serviços deveria estar relacionada à marca e ao modelo especificados no edital e que efetivamente compõem a central telefônica da Presidência da República (Alcatel OmniPCX Enterprise) , uma vez que o conhecimento técnico de outras marcas não comprovaria a experiência na manutenção e suporte do sistema instalado no órgão, pois cada fabricante possui sistemas, hardwares e softwares próprios. Não houve, portanto, mudança de entendimento do Pregoeiro em relação ao disposto originalmente no instrumento convocatório.
Segundo o Estudo Técnico Preliminar (ETP) da licitação (peça 29, p. 101) , a infraestrutura da rede de voz da Presidência da República é composta por dezessete centrais telefônicas modelo OmniPCX Enterprise e duas centrais modelo OmniPCX Office, 4.000 ramais IP, digitais e analógicos, e conexões com a rede pública de telefonia. Contudo, o documento é silente quanto aos requisitos de qualificação técnica, ou seja, quanto à impossibilidade de comprovação por meio de atestados que se refiram a serviços de manutenção prestados em centrais telefônicas de outro fabricante/modelo que não a Acaltel OmniPCX Enterprise.
O art. 7º, § 5º, da Lei 8.666/1993 estabelece que é vedada a realização de licitação cujo objeto inclua bens e serviços sem similaridade ou de marcas, características e especificações exclusivas, salvo nos casos em que for tecnicamente justificável. Adicionalmente, a jurisprudência deste Tribunal é no sentido de que a restrição quanto à participação de determinadas marcas em licitação deve ser formal e tecnicamente justificada nos autos do procedimento licitatório (Acórdão 4476/2016-TCU-Segunda Câmara, Relatora Ministra Ana Arraes, e 113/2016-Plenário, Relator Ministro Bruno Dantas, entre outros.) 
Verifica-se que a justificativa técnica para a limitação dos atestados à prestação de serviços de manutenção em centrais telefônicas exclusivamente da marca/modelo Alcatel OmniPcx Enterprise foi apresentada somente na resposta à impugnação ao edital, e de forma sucinta. O ETP não contemplou nenhuma análise técnica que justificasse a exigência de habilitação restrita a determinada marca e modelo.
É fato que a expertise da empresa prestadora do serviço de manutenção, e, em especial, dos seus profissionais, é necessária para não comprometer o funcionamento da central telefônica já em funcionamento no órgão contratante. Entretanto, não se verifica nos autos justificativa técnica detalhada que ateste a inviabilidade de comprovação da experiência da licitante por meio de serviços eventualmente prestados em centrais similares de outros fabricantes, ou de fabricante idêntico e modelo similar/mais complexo que aquele constante do edital, ou, ainda, a possibilidade de se fazer a exigência apenas da equipe de profissionais que atuará no contrato, conforme exemplos apresentados a seguir.
No edital do Pregão Eletrônico 35/2015 promovido pelo TCU para a contratação de serviços de operação e manutenção preventiva de central telefônica, as condições de habilitação técnica compreenderam o seguinte (peça 33, p. 9, grifos ao original) :
32.3. Prova do registro ou inscrição da licitante, junto ao Conselho Regional de Engenharia, Arquitetura e Agronomia - CREA, da região a que estiver vinculada, que comprove desempenho de atividade relacionada com o objeto desta licitação;
32.4. 1 (um) , ou mais, atestado ou declaração de capacidade técnica, em nome da licitante, expedido por pessoa jurídica de direito público ou privado, comprovando a execução satisfatória de serviços de manutenção preventiva e corretiva, englobando fornecimento de peças e componentes de central telefônica com capacidade igual ou superior a 612 ramais analógicos e 448 ramais digitais, em período não inferior a um ano;
32.4.1. Além de comprovar a exigência disposta na Subcondição anterior, o atestado de capacidade técnica apresentado deverá, de preferência, ser emitido em papel timbrado e conter o nome da empresa ou órgão que forneceu o atestado; o endereço completo do emissor; e a identificação do responsável pela emissão do atestado, com nome, função e telefone para solicitação de informações adicionais.
32.5. Comprovação de a licitante possuir em seu quadro permanente profissional (is) capacitado para operação e manutenção de equipamento modelo m110, versão BC12 ou superior, mediante apresentação de Certificado de Conclusão de Curso fornecido pelo fabricante do equipamento. 
Ou seja, exigiu-se da licitante a comprovação de prestação dos serviços de manutenção preventiva e corretiva em central com determinado número de ramais, independentemente de marca/modelo. Já na qualificação técnico-profissional, a exigência foi restrita a determinado modelo de equipamento, admitindo-se, inclusive, a comprovação de serviços prestados em versão superior.
Já no edital do PE 28/2022, promovido pelo Senado Federal, e mencionado como referência pelo representante, as exigências de qualificação técnica foram as seguintes (edital na íntegra à peça 34, p. 12-14, grifos ao original) :
13.3.1. CAPACIDADE TÉCNICO-OPERACIONAL:
a. Certidão de Registro de Pessoa Jurídica, expedida pelo CREA da região onde se situa a sede da empresa ou sua filial, em nome da licitante;
b. Atestado (s) de Capacidade Técnica expedido (s) por pessoa jurídica de direito público ou privado, declarando que a licitante já executou, por período não inferior a 12 (doze) meses, serviços compatíveis com características do objeto licitado, assim considerados a gestão de mão de obra terceirizada, de, ao menos, 01 (um) profissional.
b.1. Para a comprovação do lapso temporal mencionado na alínea "b" (12 meses) , será admitido o somatório de atestados, desde que as contratações correspondam a períodos sucessivos, mas não concomitantes.
c. Atestado (s) de capacidade técnica expedido (s) por pessoa jurídica de direito público ou privado, declarando que a licitante já executou, por período não inferior a 12 (doze) meses, serviços de operação e manutenção em PABX da marca Ericsson, com, no mínimo, 500 (quinhentas) portas, quando contabilizados ramais e troncos;
c.1. Quanto ao aspecto qualitativo, não é necessário que a comprovação das parcelas de maior relevância técnica apontadas na alínea "c" ("operação", e "manutenção") seja formalizada, necessariamente, em único atestado, sendo admitido o somatório desde que observado, para cada atestado, que os serviços foram executados em PABX da marca Ericsson/Aastra/Mitel, com, no mínimo, 500 (quinhentas) portas, quando contabilizados ramais e troncos, conforme Anexo 2 do edital;
 (...) 
13.3.2. CAPACIDADE TÉCNICO-PROFISSIONAL:
a. Declaração indicando o nome, CPF e número do registro no CREA do (s) responsável (is) técnico (s) que acompanhará (ão) a execução dos serviços de que trata o objeto deste Edital, devendo referir-se a profissionais de nível superior com formação em Engenharia Elétrica ou Engenharia de Telecomunicações, e que tenham vínculo com a empresa licitante;
a.1. A comprovação do vínculo a que se refere a alínea "a" se fará com a apresentação de cópia dos seguintes documentos: contrato social da licitante em que conste o profissional como sócio; carteira de trabalho (CTPS) , ficha de registro de empregado ou contrato de prestação de serviço, em que conste a licitante como contratante; ou, ainda, de declaração de contratação futura do responsável técnico, desde que acompanhada de declaração de anuência do profissional;
b. Certidão de Registro do (s) Engenheiro (s) . Responsável (is) Técnico (s) junto ao CREA da região a que estiver (em) vinculado (s) ;
c. Atestado (s) de Capacidade Técnico-Profissional, expedido (s) por pessoa jurídica de direito público ou privado, devidamente registrado (s) no CREA da região onde os serviços foram executados, acompanhado (s) da (s) respectiva (s) certidão (ões) de Acervo Técnico (CAT) , comprovando que o (s) profissional (is) indicado (s) pela empresa licitante na forma da alínea "a", atuou (aram) como responsável (is) técnico (s) na execução de serviços de operação e manutenção preventiva e corretiva em PABX.
No caso do certame do Senado Federal, a exigência de comprovação de atuação em central telefônica de marca específica foi feita da própria licitante, no entanto, o edital admitiu atestados de capacidade técnico-profissional relativos a centrais de marcas similares àquela especificada.
Diante da ausência de justificativas no ETP do PE 62/2022 da Presidência da República para os critérios de qualificação técnica exigidos das licitantes, que restringiram a comprovação à prestação de serviços em centrais telefônicas de apenas um fabricante e um modelo específico, será proposta oitiva prévia do órgão, considerando o que determina a lei e o entendimento da jurisprudência deste Tribunal.
Conforme a ata do certame (peça 35) , a licitação contou com a participação de quatro empresas, tendo a Basitel se sagrado vencedora na fase de lances, pelo valor total de R$ 876.000,00. Todavia, ao analisar sua documentação de habilitação, a pregoeira informou acerca de parecer emitido pela unidade demandante no sentido de que a empresa "não comprovou e não apresentou atestado ou declaração de capacidade técnica de serviços de manutenção em "Centrais Telefônicas Alcatel Omnipcs Enterprise". 
Em seguida, foi dada a oportunidade para que a Basitel anexasse documentação complementar referente aos atestados apresentados, de forma a comprovar a exigência contida no subitem 9.11.1.1 do Edital, ao que a licitante informou o seguinte (peça 35, p. 4) :
A apresentação de novos atestados foi vedada pelo pregoeiro (peça 35, p. 4-5) . Verifica-se que, previamente à sessão do certame, o pregoeiro havia realizado diligência ao Banco do Brasil, a fim de que esclarecesse o modelo específico dos equipamentos a que se referiam o atestado emitido quanto aos serviços prestados no âmbito do Pregão 2011/20017 (7422) , já que constava apenas a marca (Alcatel OmniPCX) , mas não o modelo específico da central telefônica (peça 36) . 
Em resposta, o Banco do Brasil limitou-se a informar que o contrato em questão possuía como objeto a prestação de serviços por demanda de manutenção em centrais telefônicas de diversas dependências, e que, como não contemplava a compra da central, também não contemplaria a especificação completa da central informada (peça 36, p. 1) .
Com base nos atestados apresentados pela Basitel e nas informações obtidas na diligência, a área demandante do órgão emitiu o Parecer 00094.001797/2022-84 (peça 37) , por meio do qual informou que a documentação apresentada pela empresa não atendia ao exigido no item 20.4.1 do Termo de Referência, sob os seguintes argumentos:
Portanto, depreende-se que o não atendimento aos requisitos teria se dado pela impossibilidade de se confirmar se o modelo a que se referiam os atestados apresentados pela Basitel seria o "Enterprise" da marca Alcatel OmniPCX.
Após a apresentação de recurso por parte da Basitel quanto à sua inabilitação (cujo teor se apresenta similar ao disposto na peça 1 destes autos) , a pregoeira responsável pela licitação realizou nova diligência ao Banco do Brasil, a fim de esclarecer se teria havido a prestação de serviços de manutenção em aparelho de telefonia Alcatel OmniPCX Enterprise pela referida licitante, no âmbito dos Contratos 211174393739 e 201374212109 (peça 38) .
Em resposta, o Banco do Brasil informou todos os modelos de centrais telefônicas manutenidas pela Basitel para as suas dependências nos Estados do Rio de Janeiro e São Paulo, afirmando que não foi encontrado o modelo Alcatel OmniPCX Enterprise nos contratos mencionados (peça 38, p. 1-2) .
Na análise do recurso da empresa ora representante, a pregoeira assim se pronunciou (peça 11, p. 7-8, grifos ao original) :
Registros feitos e considerando que as razões de recurso apresentada pela recorrente BASITEL TELECOMUNICACOES LTDA são eminentemente técnicas, as quais recaem sobre as questões técnicas das especificações da solução, em razão de previsão contida no Termo de Referência, os autos foram remetidos à Coordenação-Geral de Atendimento a Usuários e Telecomunicações, que emitiu parecer técnico (3803478) , conforme transcrições abaixo:
1. No que difere do recurso da empresa BASITEL TELECOMUNICAÇÕES LTDA, em que figura como recorrente, esclarecemos que a equipe de planejamento da contratação analisou minuciosamente os Atestados de Capacidade Técnica, emitidos pelo Banco do Brasil, referente aos contratos 2011.7422.3739 e 2013.7421.2108.
2. Em relação ao contrato 2013.7421.2108, bem como no Atestado de Capacidade Técnica, cita-se apenas a marca "ALCATEL LUCENT", de forma que o contrato não faz referência e nem específica o modelo e marca de Central Telefônica. A recorrente justifica que "foi anexado juntamente com o Atestado de capacidade técnica e contrato, constando na linha 112, justamente "Centrais Telefônicas Alcatel Omnipcx Enterprise" da dependência GEREV CAMPINAS prefixo 6503 conforme a seguir:... 6503 RUA DR. QUIRINO 9553 8805 GEREV Campinas CAMPINAS ALCATEL OMNIPCX INTERPRISE".
3. Sobre as alegações acima, não foi possível analisar a autenticidade do documento, pois o anexo apresentado no certame é um documento nato-digital em formato (.xls) . Nesse sentido o documento não apresentou sequer alguma assinatura, cabeçalho, ou timbre do Banco do Brasil, bem como não é possível identificar qualquer menção ao atestado apresentado no "ARQUIVO ACT-BBCT18", que pudesse certificar o conteúdo do referido documento. É sabido que os documentos criados originariamente em meio eletrônico são considerados nato-digitais e conforme prescreve o Art. 10 do Decreto nº 8.539/2015 serão considerados originais se estiverem assinados eletronicamente. Fica claro que existe uma grande diferença entre documentos nato-digitais e digitalizados, onde estes últimos são considerados cópias e em qualquer momento a administração poderá solicitar os originais para comprovar a veracidade, já os nato-digitais sua autenticidade se dá pela assinatura eletrônica. 
4. A recorrente ainda apresenta prints de imagens de ordens de serviços do referido contrato, com o intuito de confirmar a prestação de serviço. Sobre esse assunto, como já foi explanado no parágrafo anterior, não é possível verificar a autenticidade do documento. Ademais a solicitação do Banco do Brasil, onde consta no pedido de ordem de serviço, apresentado pela recorrente, não se enquadra nos serviços do objeto a ser contrato, uma vez que esses tipos de serviços já são executados pelos servidores técnicos da Presidência da República.
5. Ao verificar o atestado e os dispositivos do contrato 2011.7422.3739, não é possível observar qualquer menção ao modelo de Central Telefônica. Entretanto, os artefatos pertinentes ao contrato, em especial aos documentos (pág. 19 a 24) do referido contrato, é apontado de forma genérica sobre centrais "ALCATEL" e "A OMINI PCX". Nesse sentido, não é possível afirmar e nem concluir qual modelo estaria relacionado a descrição da Central Telefônica "A OMINI PCX".
6. É importante ressaltar, conforme documento de diligência realizada pela pregoeira (3761375) , que nem mesmo a consulta junto ao Banco do Brasil foi possível a confirmação a respeito de qual o modelo de central telefônica se trata o referido contrato/ atestado de capacidade técnica.
Considerando o disposto na análise da pregoeira, não há que se falar, portanto, em motivação "genérica" para a inabilitação da Basitel, ao contrário do que afirma a empresa, visto que a razão por ter sido alijada do certame foi a impossibilidade de comprovação de que seus atestados atenderiam às disposições do edital, qual seja a prestação de serviço de manutenção em central telefônica da marca/modelo Alcatel OmniPCX Enterprise. Ressalta-se que a decisão veio acompanhada das duas diligências realizadas ao Banco do Brasil, emissor dos atestados objeto da discussão, o que demonstra o zelo na análise empreendida pela pregoeira e que fundamentou a inabilitação da empresa ora representante.
Além disso, conforme a jurisprudência deste Tribunal, não cabe ao TCU atuar como instância revisora de decisões administrativas adotadas por órgãos e entidades que lhe são jurisdicionados, salvo se, de forma reflexa, esses litígios atingirem o patrimônio público ou causarem prejuízo ao erário, o que não se verifica no caso concreto (Acórdão 431/2016-TCU-Plenário, Relator Ministro Bruno Dantas) . Improcedentes, portanto, as alegações do representante quanto a este ponto, uma vez que, com relação à análise da documentação apresentada pela licitante do recurso, a pregoeira atuou de forma assertiva.
Em função do exposto, considera-se que há plausibilidade jurídica em parte das irregularidades tratadas nesta representação. Considerando a ausência de informações que permitam concluir quanto ao perigo da demora e perigo da demora reverso, para efeitos de eventual concessão de medida cautelar, será proposta a realização de oitiva prévia e de diligência.
CONCLUSÃO
Diante do exposto, propõe-se o conhecimento da representação, satisfeitos os requisitos de admissibilidade constantes no art. 113, § 1º, da Lei 8.666/1993, c/c os arts. 235 e 237, VII, do Regimento Interno/TCU, e no art. 103, § 1º, da Resolução - TCU 259/2014.
Além disso, considerando que há plausibilidade jurídica quanto à ausência, no ETP da contratação, de justificativas técnicas para as exigências de qualificação técnica constantes do edital do PE 62/2022, será proposta a realização de oitiva previa e diligência.
Por fim, diante dos encaminhamentos propostos, entende-se que não haverá impacto relevante na unidade jurisdicionada e/ou na sociedade.
INFORMAÇÕES ADICIONAIS
Não houve pedido de ingresso aos autos por parte do representante. 
Não houve pedido de vista e/ou cópia por parte do representante.
Não houve pedido de sustentação oral por parte do representante. 
Não há processos conexos e apensos.
PROPOSTA DE ENCAMINHAMENTO
Em virtude do exposto, propõe-se:
a) conhecer da representação, satisfeitos os requisitos de admissibilidade constantes no art. 113, § 1º, da Lei 8.666/1993, c/c os arts. 235 e 237, VII, do Regimento Interno deste Tribunal, e no art. 103, § 1º, da Resolução - TCU 259/2014;
b) realizar a oitiva prévia da Secretaria Especial de Administração da Presidência da República, com fulcro no art. 276, § 2º, do Regimento Interno deste Tribunal para que, no prazo de cinco dias úteis, se pronuncie, referente ao Pregão Eletrônico 62/2022, acerca da existência dos pressupostos da medida cautelar pleiteada e acerca dos indícios de irregularidade indicados nesta instrução, em especial quanto aos seguintes tópicos:
- ausência de motivação, no Estudo Técnico Preliminar da contratação, para os requisitos de qualificação técnica previstos no item 9.11.1 do edital, os quais exigem que a licitante comprove, mediante atestados, a realização de serviços de manutenção em central telefônica de fabricante e modelo idênticos ao especificado no edital (Alcatel OmniPCX Enterprise) , em afronta ao art. 7º, § 5º, da Lei 8.666/1993 e à jurisprudência do TCU (Acórdão 4476/2016-TCU-Segunda Câmara, Relatora Ministra Ana Arraes, e 113/2016-Plenário, Relator Ministro Bruno Dantas, entre outros) ;
- demais informações que julgar necessárias; e
- designação formal de interlocutor que conheça da matéria para dirimir eventuais dúvidas, informando nome, função/cargo, e-mail e telefone de contato.
c) realizar, nos termos do art. art. 250, V, do Regimento Interno/TCU, a oitiva da sociedade empresária 3Corp Technology Infraestrutura de Telecom Ltda. (CNPJ 04.238.297/0001-89) , para, no prazo de cinco dias úteis, manifestar-se, caso queira, sobre os fatos constantes no subitem 24.2 retro;
d) diligenciar a Secretaria Especial de Administração da Presidência da República, com fundamento nos artigos 157 e 187 do Regimento Interno deste Tribunal, para que, no prazo de cinco dias úteis, no que se refere ao PE 62/2022:
- informe se o contrato decorrente do certame já foi assinado e se está em execução, encaminhando os documentos comprobatórios (cópia do contrato assinado, ordens de serviço, pagamentos efetuados etc.) ;
- caso o contrato decorrente do PE 62/2022 não tenha sido assinado, informe se existe contrato atualmente vigente para o mesmo objeto e se há possibilidade de prorrogação, encaminhando os documentos comprobatórios (cópia do contrato, eventuais termos aditivos e planilha de preços) ;
- apresente estudos técnicos que demonstrem a inviabilidade de que a exigência de qualificação técnico-operacional possa ser atendida por meio atestados que comprovem a realização de serviços em centrais telefônicas de fabricantes distintos, ou de mesmo fabricante e modelo similar/superior ao exigido no edital, ou, ainda, que a comprovação atrelada a marca e modelo específicos possa ser feita apenas por meio de exigência de qualificação técnico-profissional, a exemplo dos editas dos pregões eletrônicos 35/2015 do TCU e 28/2022 do Senado Federal;
-  demais informações que julgar necessárias; e
- designação formal de interlocutor que conheça da matéria para dirimir eventuais dúvidas, informando nome, função/cargo, e-mail e telefone de contato.
e) alertar a Secretaria Especial de Administração da Presidência da República quanto à possibilidade de o TCU vir a conceder medida cautelar para a suspensão do ato ou procedimento impugnado, caso haja indicativo de afronta às normas legais e/ou possibilidade de ocorrência de prejuízos à Administração; e
f) encaminhar cópia da presente instrução à Secretaria Especial de Administração da Presidência da República e à sociedade empresária 3Corp Technology Infraestrutura de Telecom Ltda. (CNPJ 04.238.297/0001-89, de maneira a embasar as respostas à oitiva prévia e diligência.

Kelly Carioca Tondinelli (57471/OAB-PR).

Não atuou.

REPRESENTAÇÃO. PREGÃO ELETRÔNICO. CONTRATAÇÃO DE PRESTAÇÃO DE SERVIÇO DE CONFIGURAÇÃO, INTEGRAÇÃO E SUPORTE TÉCNICO AVANÇADO DE REDE DE CENTRAIS TELEFÔNICAS HÍBRIDAS IP/TDM. EXIGÊNCIA DE EXPERTISE EM MARCA DE EQUIPAMENTO UTILIZADO PELA CONTRATANTE. CONHECIMENTO. PREDOMINÂNCIA DE TUTELA DE INTERESSE PRIVADO. AUSÊNCIA DE COMPETÊNCIA DO TCU PARA ATUAR COMO INSTÂNCIA REVISIONAL DE DECISÕES PROFERIDAS EM PROCESSOS ADMINISTRATIVOS PROMOVIDOS POR SUAS UNIDADES JURISDICIONADAS. BAIXO RISCO A JUSTIFICAR A INTERVENÇÃO DIRETA DO TCU. ENVIO DE CÓPIA DA DELIBERAÇÃO À UNIDADE JURISDICIONADA PARA ADOÇÃO DAS MEDIDAS DE SUA ALÇADA E REGISTRO EM BANCO DE DADOS PARA POSTERIOR CONTROLE. ARQUIVAMENTO.

REPRESENTAÇÃO (REPR)

Unidade de Auditoria Especializada em Contratações (AudContratações).

Trata-se de representação formulada pela empresa Basitel Telecomunicações Ltda. contra possíveis irregularidades ocorridas no Pregão Eletrônico (PE) 62/2022, conduzido pela Secretaria Especial de Administração da Presidência da República, com valor estimado de R$ 2.188.142,40, cujo objeto é a contratação de empresa especializada para prestação de serviço de configuração, integração e suporte técnico avançado de rede de centrais telefônicas híbridas IP/TDM.
Atualmente, o certame encontra-se homologado, tendo-se sagrado vencedora a proposta da empresa 3Corp Technology Infraestrutura de Telecom Ltda., pelo valor de R$ 1.682.200,00. Até a data da instrução, não houve assinatura de contrato.
Em síntese, a representante impugna decisão do pregoeiro que a inabilitou, apesar de ter ofertado o melhor lance da etapa competitiva, no valor R$ 876.000,00. O motivo da inabilitação foi a não-comprovação pela licitante Basitel, por meio da apresentação de atestados da capacidade técnica, de que havia prestado serviços de manutenção ou suporte técnico específico em centrais telefônicas da fabricante Alcatel OmniPcx Enterprise, conforme previsão contida no item 9.11.1 do edital.
Alega que o órgão contratante não motivou adequadamente sua inabilitação e a exigência editalícia de comprovação de prestação de serviços em equipamentos com indicação de marca específica, sem previsão de similares, o que teria resultado em restrição à competitividade do torneiro licitatório e violado a vedação prevista no artigo 7º, § 5º, da Lei 8.666/1993 e jurisprudência desta Corte de Contas.
A Unidade de Auditoria Especializada em Contratações, em análise preliminar, propõe conhecer da representação, ordenar a realização de oitiva prévia dos responsáveis, em vista de expedição de possível medida cautelar, e a realização de diligências complementares.
Feito esse resumo, decido.
	Conheço da representação, satisfeitos os requisitos de admissibilidade estabelecidos no artigo 113, § 1º, da Lei 8.666/1993, c/c os artigos 235 e 237, VII, do Regimento Interno deste Tribunal, e no art. 103, § 1º, da Resolução - TCU 259/2014.
	Todavia, em exame sumário, depreendo ser de baixo risco o indício de irregularidade noticiado na representação, o que não justifica a intervenção fiscalizatória direta desta Corte de Contas.
Nos termos do artigo 106, § 2º, inciso I, da Resolução-TCU 259/2014 eventual concretização da irregularidade teria baixo impacto no alcance do objeto sob análise. As condições de habilitação e os preços negociados com a empresa vencedora do certame, em relação aos itens que são objeto da representação, no valor total de R$ 1.687.200,00, ainda assim, atendem plenamente aos requisitos do edital, não se configurando risco de contratação de entidade inidônea ou de superfaturamento dos serviços ajustados em relação ao valor orçado pela Administração, no montante de R$ 2.188.142,40.
Em exame perfunctório, verifico que o parecer da área técnica da Administração contratante que fundamentou a decisão do pregoeiro em manter, na etapa recursal, a inabilitação da empresa representante foi preciso e específico ao evidenciar a não-comprovação da aptidão técnica da licitante Basitel Telecomunicações Ltda. para execução do objeto.
Demonstrou que os atestados apresentados pela licitante, mesmo após realizar diligências à entidade emissora desses documentos, não tinham correlação direta e explícita com para a prestação de serviço de manutenção em central telefônica da marca/modelo Alcatel OmniPCX Enterprise. 
 Por sua vez, a representante contesta a decisão do pregoeiro, mantida em grau de recurso, e insiste que os atestados de capacitação técnica por ela apresentados evidenciam sua idoneidade técnica para realização do objeto. 
Ocorre que não incumbe ao TCU atuar como instância revisora de decisões administrativas emitidas em procedimentos licitatórios conduzidos por órgãos e entidades que lhe são jurisdicionados, salvo se, de forma reflexa, esses litígios atingirem o patrimônio público ou causarem dano ao Erário, o que não se comprovou no caso vertente.  Nesse sentido, cito o Acórdão 431/2016-TCU-Plenário, relator E. Ministro Bruno Dantas. Para tais situações, poderia o interessado socorrer-se de via judicial para tutela de seus interesses privados.
Quanto à exigência contida no item 9.11.1 do edital no sentido de o licitante comprovar, mediante apresentação de atestados, a realização de serviços de manutenção e suporte técnico em central telefônica central telefônica da marca/modelo Alcatel OmniPCX Enterprise, não há, no Estudo Técnico Preliminar da contratação, exposição de motivos para vinculação do comprovante de qualificação técnica à marca e modelo específicos exigidos pelo instrumento convocatório.  Em princípio, tal exigência, sem suficiente motivação, viola a vedação estampada no artigo  7º, § 5º, da Lei 8.666/1993, pode restringir o caráter competitivo do certame, e afronta a jurisprudência do TCU, conforme arestos citados pela instrução.
Em resposta à impugnação feita pela representante ao edital, a Administração salientou que o requisito de habilitação técnica era necessário em razão de os equipamentos da contratante serem de marca, modelo ou versão específicos, para os quais é requerido capacitação própria, haja vista serem distintos os sistemas, hardwares e softwares proprietários disponibilizados pelo fabricante.
Sem adentrar na discussão técnica, caberá à própria Administração contratante reavaliar a razoabilidade e a fundamentação dessa exigência editalícia, à luz da vedação legal e da jurisprudência desta Corte de Contas, bem como sopesar eventual restrição ao caráter competitivo do certame que dela tenha resultado.  Assim, se for o caso, poderá adotar medidas corretivas de sua alçada, devendo armazenar as informações em base de dados acessível ao Tribunal e órgão de controle interno, conforme prevê artigo 106, § 4º, inciso II, da Resolução-TCU 259/2014.
Ante o exposto, voto por que o Tribunal acolha a minuta de acórdão que ora submeto à deliberação do colegiado.
TCU, Sala das Sessões, em 31 de janeiro de 2023.
WALTON ALENCAR RODRIGUES 
Relator